臺灣臺中地方法院民事判決　　　　　　　100年度保險字第6號
原　　　告　王張芳草
特別代理人　王鋐富即王庠富
訴訟代理人　王世勳律師
被　　　告　國泰世紀產物保險股份有限公司
法定代理人　蔡鎮球
訴訟代理人　徐翔裕
被　　　告　國泰人壽保險股份有限公司
法定代理人　蔡宏圖
訴訟代理人　吳光陸律師
上列當事人間請求給付保險金事件，於民國100年10月11日言詞
辯論終結，本院判決如下：
    主      文
原告之訴駁回。
訴訟費用由原告負擔。
    事實及理由
一、原告方面：
  (一)原告起訴主張：
   1、訴外人陳淑玲於民國(下同)98年1月19日上午9時20分許，
      駕駛車牌號碼1725─ＴＰ號自用小客車，沿台中市龍井區
      ○○○路1段左轉中華路3段方向行駛時，疏未注意車前狀
      況，於通過該交岔路口時貿然左轉，適有訴外人王世達騎
      乘車牌號碼ＨＥＺ─583號重型機車附載原告，亦沿同上
      區○○路○段由南往北方向行駛，通過該交岔路口時與訴
      外人陳淑玲車發生擦撞，致訴外人王世達及原告人車倒地
      ，原告因此受有右臉頰挫傷併血腫等傷害。嗣原告受傷後
      送往光田醫療社團法人光田綜合醫院(下稱光田醫院)住院
      治療及觀察，醫師初判原告之頭部已因上開車禍受嚴重傷
      害，因原告發生車禍後即常有聽幻覺、視幻覺及恐慌等症
      狀，發病時嚴重影響一般社交生活，延醫診治不見起色，
      導致有精神障礙而不能為意思表示或受意思表示，不能辨
      識意思表示之情形，日常生活需依賴家人代為處理。
   2、本件車禍發生時，訴外人陳淑玲與被告國泰世紀產物保險
      股份有限公司(下稱國泰產物保險公司)訂有強制汽車責任
      保險契約，訴外人陳淑玲為要保人及被保險人，車牌號碼
      1725─ＴＰ號自用小客車為保險標的，原告乃依據該保險
      契約向被告國泰產物保險公司請求給付保險金新台幣(下
      同)20萬元，竟遭被告國泰產物保險公司以原告所受嚴重
      精神障礙與上開車禍間欠缺因果關係而拒絕理賠，爰依強
      制汽車責任保險法第7條規定請求被告國泰產物保險公司
      賠償。
   3、又原告為台中市龍井區區民，於99年12月25日改制前之台
      中縣龍井鄉公所與被告國泰人壽保險股份有限公司(下稱
      國泰人壽保險公司)訂有保單號碼Ｚ000000000「龍井鄉民
      團體保險契約」，保險金額為殘廢等級最高賠償50萬元，
      而以台中縣龍井鄉公所為要保人，原告為被保險人之一。
      原告曾依該保險契約向被告國泰人壽保險公司請求給付保
      險金50萬元，仍遭被告國泰人壽保險公司以原告所受嚴重
      精神障礙與上開車禍間欠缺因果關係而拒絕理賠。
   4、原告為上開2份保險契約之受益人兼被保險人，於保險契
      約有效期間意外殘廢，被告2人自應依約給付保險金。惟
      被告2人於原告交齊證明文件後，因可歸責於被告2人之事
      由致未於接到理賠通知後15日內給付保險金，原告自得請
      求被告2人給付年利1分之遲延利息。
   5、並聲明：(1)被告國泰產物保險公司應給付原告20萬元，
      及自起訴狀繕本送達翌日起至清償日止，按年息百分之10
      計算之利息。(2)被告國泰人壽保險公司應給付原告50萬
      元，及自起訴狀繕本送達翌日起至清償日止，按年息百分
      之10計算之利息。
  (二)對被告抗辯之陳述：
      就原告之精神障礙是否與車禍事故有關，請鈞院送行政院
      國軍退除役官兵輔導委員會臺中榮民總醫院(下稱臺中榮
      民總醫院)鑑定。
二、被告國泰產物保險公司方面：
  (一)依光田醫院98年3月16日開立診斷證明書記載，診斷病名
      ：「右肩胛骨骨折。頸部肌肉挫傷併臂神經炎。」醫師囑
      言(現在病況)：「98─1─19急診就醫入院，門診追蹤復
      健，宜休養2個月。」並未提及相關之精神障害。另依向
      光田醫院調閱之病歷摘要，原告於98年3月9日入院就診主
      訴「突發性意識喪失於98年3月9日」，就診科別為神經內
      科，就診日期與車禍發生時間已相距2個月，尚難認其與
      車禍事故之發生有關。再依原告因前述車禍事故，業已就
      「右肩胛骨骨折。頸部肌肉挫傷併臂神經炎」部分領取強
      制汽車責任保險之保險金22386元，而依被告與訴外人蔡
      篤良就車牌號碼1725─ＴＰ號車之強制汽車責任保險契約
      及強制汽車責任保險給付標準第2條規定，受害人因汽車
      交通事故致身體受傷，強制汽車責任保險之保險人依本法
      規定為傷害醫療費用給付時，以其必須且合理之實際支出
      之相關醫療費用為限，但每一受害人每一事故之傷害醫療
      費用給付總額以20萬元為限，故原告就同次事故所得請求
      之金額，應扣除前述已領取之22386元，僅餘177614元。
      再原告主張恐慌症、譫妄症等醫療費用與前述車禍有關，
      原告自應就2者間具有因果關係負舉證責任，並舉證所支
      出之費用為何。
  (二)並聲明：1、如主文所示。2、如受不利之判決，願供擔保
      請准免為假執行。
三、被告國泰人壽保險公司方面：
  (一)被告與台中縣龍井鄉公所訂有「鄉民團體意外保險契約」
      ，該公所以設籍該鄉連續滿6個月以上之人為被保險人，
      投保團體意外保險，每人保險金額為50萬元，保險期間自
      97年12月30日0時起至99年12月31日24時止。依該契約第5
      條第1項規定：「被保險人於本契約有效期間內，因遭受
      意外傷害事故，致其身體蒙受傷害而致殘廢或死亡時，依
      照本契約的約定，給付保險金。」、第7條第1項規定：「
      被保險人於本契約有效期間內遭受第5條約定的意外傷害
      事故，自意外傷害事故發生之因起180日以內致成保險單
      附表所列殘廢程度之一者，保險人給付殘廢保險金，其金
      額按該表所列之給付比例計算；但超過180日致成殘廢者
      ，被保險人若能證明殘廢與該意外傷害事故具有因果關係
      者，不在此限。」故被保險人因意外傷害事故致其身體殘
      廢，依殘廢程度表給付保險金。本件原告主張其於98年1
      月19日上午，因搭乘訴外人王世達騎乘之重型機車與第3
      人陳淑玲駕駛自用小客車發生擦撞，致原告受有右臉頰挫
      傷併血腫等傷害，因頭部嚴重傷害，車禍後即有聽幻覺、
      視幻覺及恐慌症，導致精神障礙、不能為意思表示或受意
      思表示而請求理賠，因被告拒絕而提起本訴云云。惟依臺
      灣臺中地方法院檢察署檢察官98年度調偵字第523號聲請
      簡易判決處刑書記載，原告係受有右足壓砸傷併皮膚缺損
      、右內側踝骨折等傷害；又光田醫院98年10月26日診斷證
      明書記載，原告為上開傷害及右臉頰挫傷併血腫；同院99
      年4月26日診斷證明書記載其恐慌症，並記載「病人因上
      述原因，於98年3月9日至本院沙鹿總院住院，於同年3月
      16日出院」，不僅距車禍發生時間已久，且98年10月26
      日診斷證明書並未記載有恐慌症之情事，苟原告於98年3
      月9日係因車禍而致恐慌症住院，何以98年10月26日診斷
      證明書未記載該病症？況恐慌症並不符合殘廢程度與保險
      金給付表所列之殘廢，被告自不負理賠責任。至於原告主
      張之聽幻覺、視幻覺部分並未提出證據證明，且該幻覺亦
      不符合上開殘廢程度與保險金給付表記載之殘廢，被告應
      無理賠責任可言。
  (二)原告又以其罹有失智症併譫妄，提出中國醫藥大學附設醫
      院99年3月17日診斷證明書向被告請求理賠，但依該診斷
      證明書記載「患者因中樞神經系統機能遺存極度障害，終
      身不能從事任何工作，目前有失語、失認、記憶障礙、大
      小便失禁，需輪椅以輔助照護，日常生活行動有障礙，無
      法自理生活，需專人照護」等語，不僅距車禍發生時間已
      超過180天以上，且依上開保險契約第7條第1項規定，應
      由原告舉證證明該殘廢與車禍間具有因果關係。況依原告
      提出光田醫院之診斷證明書記載，原告因車禍受傷並無中
      樞神經系統受損之情形，故原告之失智症狀與車禍顯然無
      關。再為查明原告主張之殘廢是否因車禍所致，請調查下
      列證據：1、向光田醫院調閱原告自96年迄今之病歷，並
      查明原告於98年1月19日急診入院時，其受傷情形有無傷
      及中樞神經系統。2、向中國醫藥大學附設醫院調閱原告
      自96年迄今之病歷，並查明該醫院於99年3月17日出具診
      斷證明書記載原告之失智症併譫妄，其中樞神經系統障害
      發生原因為何？3、向慈濟醫院台中分院調閱原告之病歷
      ，並查明原告於98年5月9日因譫妄、器質性腦病變、器質
      性精神病之原因為何？及何謂器質性腦病變，器質性精神
      病、譫妄？
  (三)依童綜合醫院提供原告之病歷資料，原告於95年6月20日
      急診時已有高血壓、心臟病，又於95年6月29日起至96年4
      月11日均在該院神經內科門診，可見在該段期間，原告之
      神經即有問題。另依該期間醫師診斷有「脊椎顱底動脈症
      候群」、「腦血管動脈粥狀硬化」，則原告目前之症狀應
      與此有關。
  (四)依慈濟醫院台中分院檢送原告於98年5月9日之急診病歷記
      載，原告主訴「昨天服藥完後喉嚨異物感，今感視力模糊
      ，全身無力，說話反應慢」等語，並有高血壓病史，則事
      後自該院轉院至中國醫藥大學附設醫院，經診斷有失語症
      等，顯與車禍無關。
  (五)依中國醫藥大學附設醫院函附之98年6月3日臨床／床邊教
      學住院紀錄表二之記載「此症候群乃指病患在接受antips
      ychotics治療時，出現fever,rigidity,發汗脫水、血壓
      顯著升高、心跳快及意識障礙等現像。實驗室檢查可能呈
      現creatine kinase↑.ｍyoglobinuria等異常。NMS一旦
      發生，症狀在24－72hr內快速進展。若是接受口服anti-p
      sychotics發生的，其症狀可能持續5－10days;若接受長
      效針劑時發生的，症狀可持續2－4WKS。過去的報告約有
      20－30％此種NMS患者因呼吸、心臟或腎臟衰竭而死亡。
      治療上首先立刻停止anti- psychotics，同時立刻控制發
      燒，給予充足之fluid，以dantrdene改善rigidity及feve
      r。NMS之fever可由於多種原因引起，Levinson(1986)等
      建議以Neuroleptic induced EPS with fever之名稱取代
      NMS，其用意在避免誤導此症候群為單一原因所造成，更
      積極的意義在提醒醫療人員要去找出fever的真正原因。
      」，及98年8月18日住院診療說明書，該院臆斷，原告為
     「急性譫妄、神經性惡性徵候群、老年性癡呆症，合併妄
      想現象」，98年11月2日診斷為「333.92神經性惡性徵候
      群、345.11全身性抽搐癲癇伴有難控制之癲癇、293.0急
      性譫妄……290.3老年性癡足症，併有譫妄」，則原告之
      失語等無法自理生活，應與車禍無關。故為查明事實，請
      向中國醫藥大學附設醫院查明原告之中樞神經系統機能遺
      存極度障害，終身不能從事任何工作，目前有失語、失認
      、記憶障礙、大小便失禁，需輪椅以輔助照護，日常生活
      行動有障礙，無法自理生活，需專人照護等之原因為何？
      藉以證明是否與車禍有因果關係。
  (六)依光田綜合醫院函，可見原告於98年1月19日在該院急診
      ，僅手、腳受傷，並未傷及頭部，自不可能因此造成中樞
      神經受損而失語等病症
  (七)依臺中榮民總醫院100年9月9日書函檢送之精神鑑定報告
      書，記載原告之檢查結果：「1、神經及身體檢查：神經
      檢查並無特殊異常發現，12對腦神經功能正常；上下肢肌
      張力及肌反射正常。2、影像學檢查：腦部核磁共振檢查
      顯示王張員於兩側前額葉有神經退化性病變。」鑑定結果
      為：「1、根據王張員在精神鑑定過程中、過去病歷記載
      之就醫病史及精神狀態檢查，王張員於98年1月交通意外
      後，有失眠、焦慮等精神症狀。依時序因果判斷可能與車
      禍意外相關。2、98年5月後陸續發生昏厥、意識狀態改變
      等狀況，診斷為疑似中風、腦血管病變、癲癇、急性譫妄
      症候群等，入住加護病房治療。出院後持續有認知功能缺
      損及輕度失智情形至今。較難判定與98年1月份之車禍意
      外有直接相關。」又該院神經內科鑑定書之鑑定結果：「
      1、100年7月11日王張君於本院神經內科門診檢查如下：
      王張君語言正常，認知能力(近期記憶力、注意力、計算
      能力及執行能力)變差，四肢力量正常，站立不需扶持，
      走路需四腳架協助(98年6月於中國醫藥大學附設醫院接受
      右髖關節置換手術)，偶而大小便失禁。2、100年8月16日
      ，王張君之腦部磁振造影報告為兩側額葉膠樣變性(glios
      is)或髓鞘脫失變化(demyelination change)，綜合臨床
      及影像結果，無法證實上述病症與98年1月19日車禍有關
      。」等語。是原告不僅無法證明其所受傷害已符合保險契
      約約定之殘廢，且與本件車禍無關，而係退化，是被告應
      無責任可言。
  (八)並聲明：1、如主文所示。2、如受不利之判決，願供擔保
      請准免為假執行。
四、兩造不爭執事項：
  (一)原告於98年1月19日上午搭乘訴外人王世達騎乘重型機車
      ，在台中市○○區○○路3段與中山一路1段交岔路口，與
      訴外人陳淑玲駕駛之自用小客車發生交通事故，原告因此
      受傷。
  (二)依光田醫院98年10月26日診斷證明書記載，病名為：「右
      足壓砸傷併皮膚缺損、右內側踝骨折、右臉頰挫傷併血腫
      」；又同院99年4月26日診斷證明書記載原告罹有恐慌症
      。
  (三)依中國醫藥大學附設醫院99年3月17日診斷證明書記載，
      病名為「失智症併譫妄」，醫師囑言欄記載「患者因中樞
      神經系統機能遺存極度障害，終身不能從事任何工作，目
      前有失語、失認、記憶障礙、大小便失禁，需輪椅以輔助
      照護，日常生活行動有障礙，無法自理生活，需專人照護
      」等情。
  (四)原告業經本院家事法庭於100年3月24日以99年度監宣字第
      463號民事裁定宣告為受輔助宣告之人。
  (五)被告國泰產物保險公司為訴外人陳淑玲駕駛車牌號碼1725
      ─ＴＰ號自用小客車之強制汽車責任保險之承保公司，每
      一受害人每一事故之傷害醫療費用給付總額以20萬元為限
      。原告為上述交通事故之受害人，被告國泰產物保險公司
      已依保險契約給付傷害醫療費用保險金22386元。
  (六)被告國泰人壽保險公司與前台中縣龍井鄉公所訂有「鄉民
      團體意外保險契約」，該公所以設籍該鄉連續滿6個月以
      上之人為被保險人，投保團體意外保險，每人保險金額為
      50萬元，保險期間自97年12月30日0時起至99年12月31日
      24時止。原告設籍在前台中縣龍井鄉，亦為該保險契約之
      被保險人之一。
  (七)兩造對臺中榮民總醫院100年9月9日中榮醫企字第1000016
      607號書函及附件之精神鑑定報告書、神經內科鑑定書均
      無意見。
五、兩造爭執事項：
    原告之精神障礙是否與前述車禍事故間具有相當因果關係？
六、法院之判斷：
    按當事人主張有利於己之事實者，就其事實有舉證之責任，
    民事訴訟法第277條本文定有明文。又民事訴訟如係由原告
    主張權利者，應先由原告負舉證之責，若原告先不能舉證，
    以證實自己主張之事實為真實，則被告就其抗辯事實即令不
    能舉證，或其所舉證據尚有疵累，亦應駁回原告之請求(參
    見最高法院17年上字第917號判例意旨)。另原告對於自己主
    張之事實已盡證明之責後，被告對其主張，如抗辯其不實並
    提出反對之主張者，則被告對其反對之主張，亦應負證明之
    責，此為舉證責任分擔之原則(參見最高法院18年上字第
    2855號判例意旨)。經查：
  (一)本件原告主張自發生車禍後，即有即常有聽幻覺、視幻覺
      及恐慌等症狀，並經中國醫藥大學附設醫院於99年3月17
      日開具診斷證明書記載病名為「失智症併譫妄」，醫師囑
      言欄記載「患者因中樞神經系統機能遺存極度障害，終身
      不能從事任何工作，目前有失語、失認、記憶障礙、大小
      便失禁，需輪椅以輔助照護，日常生活行動有障礙，無法
      自理生活，需專人照護」各情，固據其提出光田醫院99年
      4月26日診斷證明書及中國醫藥大學附設醫院99年3月17日
      診斷證明書等影本各在卷為憑，且經本院依兩造聲請分別
      向光田醫院、中國醫藥大學附設醫院、童綜合醫院及慈濟
      醫院台中分院調閱原告之就醫病歷查明無誤，被告2人除
      以上情抗辯外，其餘則不爭執，是原告此部分之主張自堪
      信為真實。然依被告2人之上揭抗辯各節，被告2人既否認
      原告目前之失智等精神障礙情事與前述車禍事故間有何相
      當因果關係，則依首揭法條規定及最高法院判例意旨，原
      告自應就其目前罹患失智症等精神障礙情事與前述車禍事
      故間具有相當因果關係負舉證責任。
  (二)本院乃依原告聲請將函調之光田醫院、童綜合醫院、慈濟
      醫院台中分院及中國醫藥大學附設醫院等病歷資料，於
      100年6月7日函請臺中榮民總醫院鑑定，嗣經該醫院通知
      原告分別於100年7月26日及100年7月11日前往精神部及神
      經內科接受檢查鑑定，其中精神部檢查結果認為：「1、
      神經及身體檢查：神經檢查並無特殊異常發現，十二對腦
      神經功能正常；上下肢肌張力及肌反射正常。2、影像學
      檢查：腦部核磁共振檢查顯示王張員於兩側前額葉有神經
      退化性病變。3、心理測驗：魏氏成人智力測驗全量表分
      數偏低，屬輕度至中度智能障礙。MMSE中總分15分，有認
      知功能缺損。CDR1分，屬輕度失智。」；鑑定結果為：「
      1、根據王張員在精神鑑定過程中、過去病歷記載之就醫
      病史及精神狀態檢查，王張員於98年1月交通意外後，有
      失眠、焦慮等精神症狀。依時序因果判斷可能與車禍意外
      相關。2、98年5月後陸續發生昏厥、意識狀態改變等狀況
      ，診斷為疑似中風、腦血管病變、癲癇、急性譫妄症候群
      等，入住加護病房治療。出院後持續有認知功能缺損及輕
      度失智情形至今。較難判定與98年1月份之車禍意外有直
      接相關。」等語。又神經內科鑑定結果：「1、100年7月
      11日王張君於本院神經內科門診檢查如下：王張君語言正
      常，認知能力(近期記憶力、注意力、計算能力及執行能
      力)變差，四肢力量正常，站立不需扶持，走路需四腳架
      協助(98年6月於中國醫藥大學附設醫院接受右髖關節置換
      手術)，偶而大小便失禁。2、100年8月16日，王張君之腦
      部磁振造影報告為兩側額葉膠樣變性(gliosis)或髓鞘脫
      失變化(demyelination change)，綜合臨床及影像結果，
      無法證實上述病症與98年1月19日車禍有關。」等語。以
      上各節有該醫院100年9月9日中榮醫企字第1000016607號
      書函及附件之精神鑑定報告書、神經內科鑑定書各在卷可
      稽。本院復於100年10月11日言詞辯論期日當庭提示上開2
      份鑑定報告予兩造，並命表示意見，兩造均一致答稱：「
      沒有意見」等語，且經記明筆錄在卷(參見該日言詞辯論
      筆錄第2頁)。據此可知，原告於98年5月以後陸續發生昏
      厥、意識狀態改變等情事，經醫師診斷為疑似中風、腦血
      管病變、癲癇、急性譫妄症候群等，此與原告於98年1月
      份發生車禍事故顯然欠缺相當因果關係甚明。此外，原告
      復未提出其他證據資料足以證明其失智症等精神障礙情事
      確與前述車禍事故有關，則原告此部分主張顯不足採。
  (三)又強制汽車責任保險法第7條固規定：「因汽車交通事故
      致受害人傷害或死亡者，不論加害人有無過失，請求權人
      得依本法規定向保險人請求保險給付或向財團法人汽車交
      通事故特別補償基金請求補償。」惟同法第13條規定，本
      法所稱汽車交通事故係指因所有、使用或管理汽車所致受
      害人體傷、殘廢或死亡之事故，可見仍以該事故係出於加
      害人之行為所致者為要件，如該事故之發生與加害人之行
      為欠缺相當因果關係，仍無從向保險人請求保險給付。從
      而原告主張依據強制汽車責任保險法第7條規定請求被告
      國泰產物保險公司給付傷害醫療費用保險金20萬元，因原
      告罹患失智症等精神障礙情事與98年1月間之車禍事故間
      欠缺相當因果關係，已如前述，則承保訴外人陳淑玲駕駛
      車牌號碼1725─TP號自用小客車之保險人即被告國泰產物
      保險公司自毋庸負給付傷害醫療費用保險金之法律上義務
      。原告對被告國泰產物保險公司此部分請求，於法不合，
      不應准許。
  (四)另原告請求被告國泰人壽保險公司給付意外傷害殘廢保險
      金50萬元，無非係以被告國泰人壽保險公司與前台中縣龍
      井鄉公所訂立之「鄉民團體意外保險契約」第2條、第5條
      、第7條及「殘廢程度與保險金給付表」第1-1-1項「中樞
      神經系統機能遺存極度障害，終身不能從事任何工作，經
      常需醫療護理或專人周密照護者」等規定。然依前述，原
      告目前罹患失智症等精神障礙情事與98年1月間之車禍事
      故間欠缺相當因果關係，業經臺中榮民總醫院鑑定在案，
      則原告罹患失智症等精神障礙應係因本身疾病所致，並非
      「非由疾病引起之外來突發事故」，即非該保險契約所稱
      之意外傷害事故，故原告之疾病不在被告國泰人壽保險公
      司之「鄉民團體意外保險契約」保險範圍，被告國泰人壽
      保險公司即毋庸負給付意外傷害致殘廢保險金之責任。是
      原告對被告國泰人壽保險公司此部分請求，尚嫌無憑。
七、綜上所述，原告目前罹患失智症等精神障礙乙節既係因自身
    疾病所致，與98年1月間之車禍事故顯然無涉，即非屬意外
    傷害事故，自不得依強制汽車責任保險法第7條規定請求車
    牌號碼1725─TP號自用小客車之保險人即被告國泰產物保險
    公司給付傷害醫療費用保險金，亦不得依被告國泰人壽保險
    公司與前台中縣龍井鄉公所訂立之「鄉民團體意外保險契約
    」規定請求給付意外傷害致殘廢保險金甚明。從而，原告不
    察上情，猶請求被告國泰產物保險公司應給付20萬元，另請
    求被告國泰人壽保險公司應給付50萬元，及自起訴狀繕本送
    達翌日起，均至清償日止，各按年息百分之10計算之遲延利
    息，均無理由，應予駁回。
八、本件事證已臻明確，兩造其餘攻擊防禦方法及所舉證據資料
    ，核與本件判決所得心證及結果均不生影響，毋庸逐一論述
    ，附此敘明。
九、結論：本件原告之訴為無理由，依民事訴訟法第78條判決如
    主文。
中    華    民    國     100    年    10    月    25  日
                  民事第三庭    法  官  林金灶
以上正本係照原本作成。
如對本判決上訴，須於判決送達後20日內向本院提出上訴狀(須
附繕本)。如委任律師提起上訴者，應一併繳納上訴審裁判費。
中    華    民    國     100    年    10    月    25  日
                                書記官  蕭榮峰